臺灣宜蘭地方法院刑事判決　　　　　　　100年度易字第129號
公　訴　人　臺灣宜蘭地方法院檢察署檢察官
被　　　告　鄧筱妮
上列被告因詐欺案件，經檢察官提起公訴（99年度偵緝字第291
號），本院判決如下：
    主  文
鄧筱妮連續行使偽造私文書，足以生損害於他人，處有期徒刑陸
月，如易科罰金，以銀元佰元即新臺幣玖佰元折算壹日，減為
有期徒刑月，如易科罰金，以銀元佰元即新臺幣玖佰元折算
壹日。緩刑年，並應依附表所示條件向告訴人劉林富惠支付財
產上損害賠償。
    事  實
一、鄧筱妮意圖為自己不法之所有，基於詐欺及偽造文書之犯意
    ，於民國94年9 月、10月間佯任會首，假藉召集每會會金新
    台幣（下同）2 萬元之合會，而邀集劉林富惠入會，劉林富
    惠陷於錯誤而參加2 會，並交付首會會款共4 萬元予鄧筱妮
    ，鄧筱妮再交付1 份列有虛偽姓名之互助會單予劉林富惠，
    佯稱前揭合會連會首共計16會，採內標制，會期自94年10月
    25日起，至95年12月25日止，於每月25日晚間7 時許，在宜
    蘭縣羅東鎮○○路○段123 巷1 號4 樓之5 開標，之後鄧筱
    妮再利用劉林富惠不識合會會員之機會，嗣於94年10月25日
    至95年3 月25日每月25日開標前某時，在台灣地區某地，偽
    造「喬欣」、「呂慧芳」、「李金龍」、「呂基順」、「張
    哲維」及不詳會員之署名，並記明標息金額6,600 元、8,20
    0 元、9,600 元、9,800 元、10,000元、9,000 元之標單，
    而偽造依民間合會習慣足以表示標單上所載之會員，願以標
    單上所載之金額為利息（即標金）而標取合會會款之私文書
    6 次，再持以競標並得標，繼向劉林富惠謊稱「喬欣」等會
    員業已得標，而使劉林富惠陷於錯誤，各交付會款26,800元
    、23,600元、20,800元、20,400元、20,000元、22,000元予
    鄧筱妮，足生損害於劉林富惠及「喬欣」、「呂慧芳」、「
    李金龍」、「呂基順」、「張哲維」等人，劉林富惠因此陷
    於錯誤而交付會首錢及活會錢共173,600 元。
二、案經劉林富惠訴請台灣宜蘭地方法院檢察署檢察官偵查起訴
    。
    理  由
一、證據能力部分：被告以外之人於審判外之陳述，雖不符刑事
    訴訟法第159 條之1 至第159 條之4 之規定，而經當事人於
    審判程式同意作為證據，法院審酌該言詞陳述或書面陳述作
    成時之情況，認為適當者，亦得為證據；當事人、代理人或
    辯護人於法院調查證據時，知有刑事訴訟法第159 條第1 項
    不得為證據之情形，而未於言詞辯論終結前聲明異議者，視
    為有前項之同意，刑事訴訟法第159 條之5 定有明文。查本
    件作為認定事實所引用審判外之相關供述證據，固屬傳聞證
    據，惟公訴人及被告鄧筱妮於審判期日均表示無意見而不予
    爭執，亦未聲明異議，審酌上開證據資料製作時之情況，尚
    無違法不當及證明力明顯過低之瑕疵，亦認為以之作為證據
    應屬適當，揆諸前開規定，認前揭證據資料均有證據能力。
    至其餘資以認定被告犯罪事實之非供述證據，亦查無有何違
    反法定程式取得之情形，均認具有證據能力。
二、上揭事實，業據被告於本院審理時坦承不諱，核與證人劉林
    富惠於檢察官訊問及本院審理時之證述情節相符（見98年度
    偵字第4046號卷第4 頁至第6 頁、100 年度易字第129 號卷
    第106 頁至第112 頁），並有互助會單、華南商業銀行羅東
    分行99年2 月1 日（99）華羅存字第033 號函、華南商業銀
    行羅東分行98年10月28日（98）華羅存字第330 號函各1 份
    附卷可稽（見98年度他字第732 號卷第5 頁、98年度偵字第
    4046號卷第22頁至第25頁），足徵被告自白與事實相符，堪
    信屬實。被告犯行洵堪認定，應予依法論科。
三、新舊法比較：按刑法部分條文業於94年1 月7 日修正，94年
    2 月2 日公布，95年7 月1 日施行，按行為後法律有變更者
    ，適用行為時之法律，但行為後之法律有利於行為人者，適
    用最有利於行為人之法律，修正後刑法第2 條第1 項定有明
    文，此條規定係規範行為後法律變更所生新舊法律比較適用
    之準據法，本身尚無新舊法比較之問題，於新法施行後，應
    一律適用新法第2 條第1 項之規定，為「從舊從輕」之比較
    ，先予敘明。再按本次法律變更，比較時應就罪刑有關之共
    犯、未遂犯、想像競合犯、牽連犯、連續犯、結合犯，以及
    累犯加重、自首減輕暨其他法定加減原因（如身分加減）與
    加減例等一切情形，綜其全部罪刑之結果而為比較。又按修
    正後刑法第2 條第1 項之規定，係規範行為後「法律變更」
    所生新舊法比較適用之準據法，故如新舊法處罰之輕重相同
    ，即無比較適用之問題，非此條所指之法律有變更，即無本
    條之適用，應依一般法律適用原則，適用裁判時法（最高法
    院95年5 月23日刑事庭第8 次會議決議、95年11月7 日第21
    次刑事庭會議決議參照），茲就新舊法之比較適用依序說明
    如下：
  (一)刑法第339 條第1 項詐欺取財罪，法定刑罰金部分，依修正
    前刑法第33條第5 款規定：「罰金：（銀元）1 元以上」，
    而銀元與新臺幣間之折算，依現行法規所定貨幣單位折算新
    臺幣條例規定，以銀元1 元折算新臺幣3 元；修正後第33條
    第5 款則規定：「罰金：新臺幣1000元以上，以百元計算之
    」，經比較新舊法之規定，修正後刑法第33 條 第5 款所定
    罰金之最低數額，較之修正前提高，自以行為時即修正前刑
    法第33條第5 款規定有利於被告。
  (二)刑法第56條連續犯之規定業經修正刪除，此刪除雖非犯罪構
    成要件之變更，但顯已影響行為人刑罰之法律效果，自屬法
    律有變更，應依新法第2 條第1 項規定為新舊法之比較（最
    高法院95年第8 次刑事庭會議決議參照）。新法修正施行後
    ，即須分論併罰，惟若適用修正前之刑法，則應依連續犯規
    定各以一罪論，是比較新舊法之結果，應適用較有利於被告
    之行為時法律即修正前之刑法第56條規定，論以連續犯。
  (三)刑法第55條關於牽連犯之規定亦經刪除，則被告所犯各罪，
    即應予分論併罰，比較新舊法結果，以適用被告行為時之法
    律即修正前刑法第55條牽連犯之規定，較有利於被告。
  (四)綜上，修正前刑法之規定顯較修正後刑法之規定對被告有利
    ，故依現行即修正後刑法第2 條第1 項前段規定，整體適用
    修正前刑法之有關規定。
四、論罪科刑部分：
  (一)按冒用他人名義在標單上書寫姓名及所出利息之行為，依民
    間互助會之習慣，除表示標會之會員外，另表示該名義人願
    出所書之利息金額標取會款，並非單純作為投標會員之識別
    ，故於標單上冒簽他人姓名，乃表示投標名義人簽名之意思
    ，應認係偽造他人之署押（最高法院87年度台非字第12號判
    決意旨可資參照）。次按我國民間合會，係由會首招募會員
    參加所組成，每於標會時，通常由欲標取會款之會員，在空
    白紙條上，或僅書立其姓名、綽號及數字者，甚或只書寫數
    字而未書立其姓名、綽號，另以上開言詞等方法表示係何會
    員所出具者，則依習慣或特約均足以辨明係該會員以所書數
    字為標息金額參加競標之標單，自應依刑法第220 條第1 項
    以準私文書論（最高法院89年度台上字第1319號、94年度台
    上字第1439號判決意旨參照）。
  (二)核被告所為，係犯刑法第216 條、第220 條第1 項、第210
    條之行使偽造準私文書罪及同法第339 條第1 項之詐欺取財
    罪。被告各該偽造準私文書之低度行為，分別為各該行使偽
    造準私文書之高度行為所吸收，均不另論罪。被告先後6 次
    行使偽造準私文書及詐欺取財之犯行，時間均緊接，所犯各
    該罪名構成要件相同，顯係各基於概括犯意反覆為之，應依
    修正前刑法第56條之規定，各論以一罪，並分別加重其刑。
    被告所犯上開二罪間，有方法結果之牽連關係，依修正前刑
    法第55條之規定，應從較重之連續行使偽造準私文書罪處斷
    。
  (三)檢察官雖未就被告上開行使偽造準私文書部分（投標單部分
    ）犯行起訴，然此部分之犯行，業經公訴檢察官以補充理由
    書論及（見100 年度易字第129 號卷第99頁），且與已起訴
    之詐欺取財犯行間，屬牽連犯之裁判上一罪關係，為起訴效
    力所及，本院自應併予審理。
  (四)爰審酌被告利用招募合會自任會首，以他人名義冒標，詐取
    活會會員繳納之會款，嚴重破壞民間交易安全及信賴，詐欺
    金額達173,600 元，惟念其於本院審理中與告訴人劉林富惠
    達成和解，獲得告訴人劉林富惠之諒解，且能坦承犯行，犯
    後態度尚稱良好等一切情狀，量處如主文所示之刑。又被告
    行為後，關於易科罰金之折算標準，修正前刑法第41條第1
    項前段規定：「犯最重本刑為5 年以下有期徒刑以下之刑之
    罪，而受6 個月以下有期徒刑或拘役之宣告，因身體、教育
    、職業、家庭之關係或其他正當事由，執行顯有困難者，得
    以1 元以上3 元以下折算1 日，易科罰金」，又被告行為時
    之易科罰金折算標準，廢止前罰金罰鍰提高標準條例第2 條
    前段（現已刪除）規定，就其原定數額提高為100 倍折算1
    日，則本件被告行為時之易科罰金折算標準，應以銀元300
    元折算1 日，經折算為新臺幣後，應以新臺幣900 元折算為
    1 日；修正後刑法第41條第1 項前段則規定：「犯最重本刑
    為5 年以下有期徒刑以下之刑之罪，而受6 個月以下有期徒
    刑或拘役之宣告者，得以新臺幣1,000 元、2,000 元或3,00
    0 元折算1 日，易科罰金」，比較易科罰金之折算標準，以
    行為時法較有利於被告，則應依修正後刑法第2 條第1 項前
    段規定，適用行為時（即修正前）之法律，適用修正前刑法
    第41條第1 項前段、廢止前罰金罰鍰提高標準條例第2 條之
    規定，諭知易科罰金之折算標準。又按中華民國九十六年罪
    犯減刑條例業於96年7 月16日施行，查本件被告上開犯行均
    係在96年4 月24日前，爰依中華民國九十六年罪犯減刑條例
    第2 條第1 項第3 款，減其刑期2 分之1 ，至中華民國九十
    六年罪犯減刑條例第5 條雖規定：「本條例施行前，經通緝
    而未於中華民國96年12月31日以前自動歸案接受偵查、審判
    或執行者，不得依本條例減刑。」惟該條規定係指96年7 月
    16日上開條例施行前經通緝，而未於同年12月31日前自動歸
    案者，不得依該條例減刑；如係該條例施行後始行通緝者，
    不論是否自動歸案，均無上開不得減刑規定之適用（最高法
    院96年度臺非字第332 號判決意旨參照），查本件被告雖經
    臺灣宜蘭地方法院檢察署檢察官於99年2 月10日發佈通緝，
    而於99年10月12日經緝獲到案，惟其既係於中華民國九十六
    年罪犯減刑條例施行後始遭通緝，不適用上開條例第5 條規
    定，自仍應依該條例減刑二分之一，並諭知易科罰金之折算
    標準。
  (五)至被告所偽造之標單，均未經扣案，被告於本院準備程序時
    復供稱均未留存業已丟棄（見100 年度易字第129 號卷第76
    頁），是上揭標單及其上偽造之署押既已丟棄滅失而不復存
    在，自無從再併予宣告沒收，附此敘明。
  (六)另按刑法第74條緩刑之規定固亦於94年2 月2 日修正，並於
    95年7 月1 日施行。惟按犯罪在新法施行前，新法施行後，
    緩刑之宣告，應適用新法第74條之規定（最高法院95年度第
    8 次刑事庭會議決議參照）。末查，被告前未曾受有期徒刑
    以上刑之宣告，有臺灣高等法院被告前案紀錄表1 份在卷可
    稽，本院考量被告已與告訴人劉林富惠和解成立，並同意給
    予被告自新之機會等節，本院審酌被告為一時失慮，致罹刑
    典，堪認其經此科刑之教訓後，當知所警惕，信無再犯之虞
    ，本院因認前開宣告之刑，以暫不執行為適當，爰依刑法第
    74條第1 項第1 款之規定，併予宣告緩刑3 年，惟為確保被
    告緩刑之宣告能收具體之成效，依刑法第74條第2 項第3 款
    之規定，命被告在緩刑期間內仍應依附表所示條件給付賠償
    金與告訴人劉林富惠，倘被告未遵循本院所諭知前揭緩刑期
    間之負擔，情節重大者，檢察官仍得依刑事訴訟法第476 條
    、刑法第75條之1 第1 項第4 款之規定，聲請撤銷本件緩刑
    之宣告，併予敘明。
據上論斷，應依刑事訴訟法第299 條第1 項前段，修正後刑法第
2 條第1 項前段、第74條第1 項第1 款、第2 項第3 款，刑法第
216 條、第220 條第1 項、第210 條、第339 條第1 項，修正前
刑法第56條、第55條、第41條第1 項前段，廢止前罰金罰鍰提高
標準條例第2 條，刑法施行法第1 條之1 第1 項、第2 項前段，
中華民國九十六年罪犯減刑條例第2 條第1 項第3 款、第7 條、
第9條，判決如主文。
本案經檢察官陳錦雯到庭執行職務。
中    華    民    國   100     年    12    月    27    日
                  刑事第二庭  審判長法  官  林惠玲
                                    法  官  王耀興
                                    法  官  張淑華
以上正本證明與原本無異。
如不服本判決應於收受本判決後10日內向本院提出上訴書狀，並
應敘述具體理由。若未敘述理由者，應於上訴期間屆滿後20日內
向本院補提理由書狀(均須按他造當事人之人數附繕本)。
                                    書記官  葉書毓
中    華    民    國   100     年    12   月     27    日
附表：
┌─────────────────────────────────┐
│緩刑負擔條件                                                      │
├─────────────────────────────────┤
│鄧筱妮應向劉林富惠支付新臺幣拾肆萬仟陸佰元，給付方式自民國一百零│
│一年一月六日起至一百零二年十一月六日止，按月於每月六日前給付劉林富│
│惠新臺幣陸仟元，於一百零二年十二月六日給付伍仟陸佰元，如一期未履行│
│，視為全部到期。                                                  │
└─────────────────────────────────┘
附錄本案論罪科刑法條
中華民國刑法第339條（普通詐欺罪）
意圖為自己或第三人不法之所有，以詐術使人將本人或第三人之
物交付者，處5年以下有期徒刑、拘役或科或併科1千元以下罰金
。
以前項方法得財產上不法之利益或使第三人得之者，亦同。
前二項之未遂犯罰之。
中華民國刑法第216條（行使偽造變造或登載不實之文書罪）
行使第210條至第215條之文書者，依偽造、變造文書或登載不實
事項或使登載不實事項之規定處斷。
中華民國刑法第210條（偽造變造私文書罪）
偽造、變造私文書，足以生損害於公眾或他人者，處5年以下有
期徒刑。
中華民國刑法第220條（準文書）
在紙上或物品上之文字、符號、圖畫、照像，依習慣或特約，足
以為表示其用意之證明者，關於本章及本章以外各罪，以文書論
。
錄音、錄影或電磁紀錄，藉機器或電腦之處理所顯示之聲音、影
像或符號，足以為表示其用意之證明者，亦同。